臺灣高等法院刑事判決　　　　　　　 100年度上訴字第2831號
上　訴　人
即　被　告　歐陽振興
選任辯護人　法律扶助吳伯昆律師
上列上訴人因強盜案件，不服臺灣板橋地方法院99年度訴字第29
96號，中華民國100年7月28日第一審判決（起訴案號：臺灣板橋
地方法院檢察署99年度偵字第22894號），提起上訴，本院判決
如下：
    主  文
原判決撤銷。
歐陽振興犯準強盜罪而有刑法第三百二十一條第一項第三款情形
，累犯，處有期徒刑參年拾月。扣案之磨成尖頭狀之鏍絲起子壹
支沒收。
    事  實
一、歐陽振興前因竊盜案件，經法院判處有期徒刑四月、四月、
    四月，並定其應執行有期徒刑十月確定，自民國98年5月22
    日起算執行，至99年2月18日縮刑執行完畢。竟仍不知悛悔
    ，基於為自己不法所有之意圖，於99年8月19日上午10時42
    分許，攜帶長約23公分客觀上足以對人之生命、身體構成危
    害之兇器即磨成尖頭狀之鏍絲起子乙支（歐陽振興將該磨成
    尖頭狀之鏍絲起子乙支藏放在其褲子後面口袋內），前往台
    北縣中和市（現改制為新北市中和區○○○路634之9號地下
    室「頂好超市泰和店（下稱頂好泰和店）」內，先竊得頂好
    泰和店陳列在通往一樓樓梯之地下室轉角處酒架上之高粱酒
    2瓶，將之藏放在其褲子後面之口袋內，再以所穿襯衫上衣
    下襬遮掩，未付款結帳即逕行走出頂好泰和店結帳出口，惟
    遭頂好泰和店店長錢麗筠發覺上情，立即告知店員羅寶珠，
    並一同自後追近歐陽振興欲拿回上開2瓶高粱酒，嗣歐陽振
    興即轉身走上通往一樓樓梯約二個階梯處，並自其褲子後面
    口袋內抽出上開磨成尖頭狀之鏍絲起子乙支又續沿著樓梯往
    一樓跑，錢麗筠、羅寶珠二人亦追至通往一樓樓梯之樓梯上
    ，歐陽振興見狀竟為防護上開2瓶高粱酒之贓物及脫免遭錢
    麗筠、羅寶珠二人之逮捕，即以右手持上開磨成尖頭狀之鏍
    絲起子往前比著錢麗筠、羅寶珠二人左右揮舞之脅迫手段，
    並脅稱「不要過來，不要過來」等語，致錢麗筠、羅寶珠二
    人均因恐其等生命、身體遭受危害，陷於難以抗拒之程度後
    ，而停止追近歐陽振興，歐陽振興即趁隙逃至通往一樓樓梯
    之一樓出口處，歐陽振興又再持上開磨成尖頭狀之鏍絲起子
    回頭對錢麗筠、羅寶珠二人脅稱「你們不要過來」等語，後
    跑至馬路對面，騎用其停放在該處之腳踏車，往景平路方向
    逃逸離去。
二、案經頂好泰和店店長錢麗筠訴由台北縣政府警察局（現改制
    為新北市政府警察局）中和第一分局報請臺灣板橋地方法院
    檢察署檢察官偵查起訴。
    理  由
甲、程序方面：
    按刑事訴訟法第159條第1項雖規定，被告以外之人於審判外
    之言詞或書面陳述，除法律有規定外，不得作為證據。惟同
    法第159條之5第1、2項已規定，經當事人於審判程序同意作
    為證據，法院審酌該言詞陳述或書面陳述作成時之情況，認
    為適當者，亦得為證據。又當事人、代理人或辯護人於法院
    調查證據時，知有第159條第1項不得為證據之情形，而未於
    言詞辯論終結前聲明異議者，視為有前項之同意（指同條第
    1項之同意作為證據），此乃第159條第1項所容許，得作為
    證據之例外規定之一。查本案所據以認定被告犯罪事實之供
    述證據及非供述證據，上訴人即被告歐陽振興及檢察官於言
    詞辯論終結前，均未就上開證據主張有刑事訴訟法第159條
    第1項不得為證據之情形，本院復審酌各該證據作成時並無
    違法及證明力明顯過低之瑕疵等情況，認為適當，是本案之
    供述證據及非供述證據，均有證據能力。
乙、實體方面：
一、訊據被告供承有於上開時地攜帶磨成尖頭狀之鏍絲起子，前
    往頂好泰和店竊得該店陳列在通往一樓樓梯之地下室轉角處
    酒架上之高粱酒2瓶，並未付款結帳即逕行走出頂好泰和店
    結帳出口，並跑過一樓馬路騎腳踏車跑掉等情，惟矢口否認
    犯強盜罪，並辯稱：(一)伊只是偷二瓶高粱酒而已，應成立竊
    盜罪，不應判強盜罪，且判有期徒刑七年多亦太重。(二)伊沒
    有持螺絲起子對錢麗筠、羅寶珠揮舞，施以強暴脅迫，係因
    害怕而拿出螺絲起子，對其二人生命安全不構成威脅，並未
    達不能抗拒之程度，應不成立加重準強盜罪云云。然查：
  (一)被告於上開時地攜帶上開磨成尖頭狀之鏍絲起子，竊得頂好
    泰和店之高粱酒2瓶，即逕行走出店外之事實，除據被告坦
    承不諱外，核與證人即頂好泰和店之人員錢麗筠、羅寶珠於
    原審審理時證述屬實（見原審卷第113至116頁），復有臺灣
    板橋地方法院檢察署於99年9月1日勘驗被告進入頂好泰和店
    內行竊之監視錄影光碟之勘驗筆錄1份（見偵卷第49頁）及
    其監視錄影翻拍照片11張在卷可資佐證。
  (二)再被告竊得2瓶高粱酒後如何逃離頂好泰和店等情，業據證
    人錢麗筠於原審院審理時證稱：當時他拿了高粱酒，其等就
    追上去，其實當時是想要被告把酒拿下來，被告看到其等追
    他，被告手上就著一個很長的鐵的器具，其等一路跟著被告
    往樓上走，被告就一邊拿著那個東西對其等說「你不要過來
    ，你不要過來」，就一邊往樓上走，手上拿著那個東西就對
    著其等，其等也在後面追被告，後來被告就騎腳踏車往景平
    路方向走掉，被告是從他褲子後面的口袋拿出那個東西，並
    有對其等揮舞，被告沒有說如果要抓他要自殺，被告拿著鐵
    的器具往其等揮舞時，伊有感到害怕，其等不敢上前，被告
    走其等就跟在後面，一直追到樓上大門口，被告揮舞鐵的器
    具時，其等不敢反抗或上前去把高粱酒拿回來，且其等是女
    生，那個鐵的器具就是有尖銳的感覺，被告是在酒架旁邊拿
    出那個長長鐵的東西，被告酒已經拿到手上，伊正在補貨頭
    轉過來就看到被告，當時另外還有一個員工（即羅寶珠），
    伊跟羅寶珠說有小偷，被告看到其等知道被告有拿，就從身
    上拿出那把東西，就在酒架旁邊，其等貨架轉過來就是樓梯
    口，其等是地下室，當初有錄影存證，看到被告在地下室往
    一樓的樓梯口，那個畫面就有被告亮器具的畫面，被告當時
    真的是在貨架到樓梯口轉彎的角落，被告拔這個器具是看到
    其等有上前就亮出來，被告就手持鐵的器具往前對著其等揮
    舞，並說「不要過來」，因為他往上跑，其等就往上追，其
    等是想把酒拿回來，結果被告騎腳踏車就走掉了，當時其等
    有按緊急按扭，警察及保全有過來，伊有報備保安主任，伊
    和保安主任一起到警局等語（見原審卷第112至115頁）。及
    證人羅寶珠於原審審理時證稱：店長（即錢麗筠）說那個人
    有偷東西，有看到酒一瓶在口袋，伊不知道被告偷了幾瓶，
    伊想要跟被告拿回來，伊就走到樓梯，被告已經跑上二個階
    梯，被告就回頭拿著刀子或匕首或鏍絲起子或什麼東西，就
    尖尖的比著其等說「不要過來」，被告又繼續跑上去，其等
    在後面追上去，被告已跑到一樓時又回頭手揮說「你們不要
    過來」，因為被告車子停在馬路對面，被告就跑到對面去牽
    腳踏車，後來被告就騎腳踏車離開，伊發現被告時已經走到
    地下室樓梯要上樓梯，是店長跟伊講的，伊沒有看到被告從
    那裡拿出那個尖尖長長的東西，但伊看到被告他手一直揮，
    被告在揮舞時沒有說「要抓我的話我要自殺」，看到被告揮
    ，其等二人就楞在那裡看被告揮，被告就繼續跑，被告跑其
    等就追，被告持這個尖尖長長的東西揮舞，會讓伊沒有辦法
    反抗，而不敢上前去搶回被告偷的高粱酒，被告就拿著那個
    東西對著其等左右揮，叫其等不要過來，動作也算蠻大的，
    沒有對著其等身體砍過來，尖尖長長的東西大約15公分左右
    ，伊不知道是什麼東西，被告向其等揮舞時尖尖的那面是對
    著其等，伊沒有辦法反抗，伊不敢動，也不敢那個，會怕受
    傷，伊怕上前會被他刺到，所以其等不敢上前去，被告跑到
    一樓以後還有拿尖尖的東西在揮說「不要過來，不要過來」
    ，被告當初揮的時候其等二人站在那裡，其等停止被告又再
    跑，其等才又追著上去，被告已跑到一樓時，其等也在地下
    一樓與一樓中間的平台，被告還轉頭說「你們不要過來」，
    被告停其等就停，照片上收銀台那個人好像是伊，伊跑在最
    前面，店長在後面等語（見原審卷第第116至第118頁）明確
    。且觀諸監視錄影所翻拍照片（見偵卷第23頁），被告當時
    係以極快之速度自通往1樓樓梯中間之平台跑至樓梯之一樓
    出口處，且被告當時右手確持有一與扣案之上開磨成尖頭狀
    之鏍絲起子外形相似之細長物品，是錢麗筠、羅寶珠二人於
    發現被告竊得上開2瓶高粱酒後一同追至通往一樓樓梯之樓
    梯上，被告見狀為防護上開2瓶高粱酒之贓物及脫免遭錢麗
    筠、羅寶珠二人之逮捕，即以右手持上開磨成尖頭狀之鏍絲
    起子往前比著錢麗筠、羅寶珠二人左右揮舞之脅迫手段，並
    對其等二人脅稱：「不要過來，不要過來」等語，致錢麗筠
    、羅寶珠二人均因恐其等生命、身體遭受危害，陷於難以抗
    拒之程度後，而停止追近被告，被告即趁隙逃至通往一樓樓
    梯之一樓出口處，被告又再持上開磨成尖頭狀之鏍絲起子回
    頭對錢麗筠、羅寶珠二人脅稱：「你們不要過來」等語，後
    跑至馬路對面，騎用其停放在該處之腳踏車，往景平路方向
    逃逸離去等事實，甚為明確。
  (三)雖被告辯稱：伊係走到一樓超市店門口時，發現後面有二位
    女店員追伊叫伊，伊才拿出上開鏍絲起子說「你們不要抓我
    ，我會自殺」，伊沒有持鏍絲起子對她們比任何動作，她們
    停下來站在原地，沒有靠過來，伊是自衛，他們追，伊會嚇
    到，伊沒有要傷害任何人云云，不僅核與證人錢麗筠、羅寶
    珠二人上開證述情節相異，且上開監視錄影翻拍照片，已可
    見被告當時係以極快之速度自通往一樓樓梯中間之平台跑至
    樓梯之一樓出口處時，顯與被告所辯稱其係走至往來一樓樓
    梯之一樓出口前始發現其後面有二位女店員追伊叫伊云云不
    符，而錢麗筠、羅寶珠二人當時自後追近被告之目的，係為
    向被告拿回上開2瓶遭其竊得之高粱酒，業據證人錢麗筠、
    羅寶珠二人於原審審理時證述在卷，且被告亦供承確有竊得
    上開2瓶高梁酒屬實，則錢麗筠、羅寶珠二人自後追近被告
    索回上開2瓶高粱酒，自屬合法權利之行使。又本院審理時
    當庭勘驗監視錄影帶結果（時間軸與畫面）：「10:44:23－
    藍衣男子（即被告）左手持疑似螺絲起子之金屬棒狀物自左
    大腿外側指向後方，面部轉向後方，左手所持之金屬棒狀物
    向後方指，並向前戳刺，右臂伸直與左手方向呈現一直線，
    並同時以一步兩階方式快速移動上樓，後方一名右手持紙片
    之紅衣女子自樓梯下方，於藍衣男子後方快步移動上樓。10
    :44:24－藍衣男子上樓，腳部向上使身體轉向前方，左手向
    身體前方收攏至左大腿外側，藍衣男子回頭向樓梯上方自動
    門處，腳步不停，再向上一步。後方紅衣女性（即羅寶珠）
    亦於藍衣男子後方，向樓梯上方移動。紅衣女性後方另出現
    一名身著深藍色背心女性（即錢麗筠），亦快步上樓。10:4
    4:25－藍衣男子臉部轉向後方，腳步已到達樓梯最上方，回
    頭往樓梯下方即兩名女子來向看後，臉部再度轉向自動門之
    出口方向，向自動門方向繼續移動，左手握疑似螺絲起子之
    棒狀物指向自動門方向。10:44:26－藍衣男子通過自動門，
    後方紅衣女性繼續自樓梯向上移動。10:44:27－紅衣女性到
    達樓梯最上端，向自動門方向移動，同時右手食指伸出指往
    向藍衣男子方向，後方藍背心女性繼續向樓梯上方移動。10
    :44:29－紅衣女性通過自動門向門外走，後方藍背心女性繼
    續向樓梯上方移動。10:44:31－藍背心女性通過自動門向外
    走」，益見被告確有持螺絲起子轉頭對著羅寶珠、錢麗筠左
    右揮舞無疑。是被告辯稱：伊沒有揮舞螺絲起子，伊因害怕
    而拿出螺絲起子自衛云云，核與事實不符。
  (四)綜上所述，被告所辯，應屬卸責飾詞，殊無可採。本案事證
    明確，被告犯行堪以認定。
二、按刑法第三百二十九條之規定旨在以刑罰之手段，保障人民
    之身體自由、人身安全及財產權，免受他人非法之侵害，以
    實現憲法第八條、第二十二條及第十五條規定之意旨，立法
    者就竊盜或搶奪而當場施以強暴、脅迫者，僅列舉防護贓物
    、脫免逮捕或湮滅罪證三種經常導致強暴、脅迫行為之具體
    事由，係選擇對身體自由與人身安全較為危險之情形，視為
    與強盜行為相同而予重罰。至於僅將上開情形之竊盜罪與搶
    奪罪擬制為強盜罪，乃因其他財產犯罪，其取財行為與強暴
    、脅迫行為間鮮有時空之緊密連接關係，故上開規定尚未逾
    越立法者合理之自由形成範圍，難謂係就相同事物為不合理
    之差別對待。經該規定擬制為強盜罪之強暴、脅迫構成要件
    行為，乃指達於使人難以抗拒之程度而言，是與強盜罪同其
    法定刑未違背罪刑相當原則，與憲法第二十三條比例原則之
    意旨並無不符（參司法院大法官釋字第630號解釋文）。又
    按刑法第三百二十一條第一項第三款之攜帶兇器竊盜罪，係
    以行為人攜帶兇器為其加重條件，此所謂兇器，其種類並無
    限制，凡客觀上足對人之生命、身體、安全構成威脅，具有
    危險性之兇器均屬之，且祗須行竊時攜帶此種具有危險性之
    兇器為已足，並不攜帶之初有行兇之意圖為必要。螺絲起子
    為足以殺傷人生命、身體之器械，顯為具有危險性之兇器（
    最高法79年台上字第5253號判例參照）。查被告所攜帶磨成
    尖頭狀之鏍絲起子，屬金屬硬物，長約23公分，金屬部分長
    約12.5公分（見原審99年12月3日勘驗筆錄），在客觀上顯
    足以對人之生命、身體構成危害，應屬兇器。被告於竊得高
    粱酒後，因見錢麗筠、羅寶珠二人亦追至通往一樓樓梯之樓
    梯上，竟為防護高粱酒之贓物及脫免錢麗筠、羅寶珠二人逮
    捕，以右手持上開磨成尖頭狀之鏍絲起子往前比著錢麗筠、
    羅寶珠二人左右揮舞之脅迫手段，並對其等二人脅稱「不要
    過來，不要過來」等語，在客觀上並足以對人之生命、身體
    構成危害，客觀上顯足以致錢麗筠、羅寶珠二人陷於難以抗
    拒之程度，至為灼然。核被告所為，係犯準強盜罪而有刑法
    第321條第1項第3款攜帶兇器情形之加重強盜罪。又被告有
    事實欄所述犯罪科刑執行情形，有本院被告前案紀錄表在卷
    可憑，其於有期徒行執行完畢後五年內，故意再犯有期徒刑
    以上之本罪，為累犯，應依刑法第47條第1項之規定加重其
    刑。被告因竊盜2瓶高粱酒，為防護贓物及脫免逮捕，竟揮
    舞螺絲起子而犯加重準強盜罪，其行為固屬不該，惟其犯罪
    所得僅2瓶高粱酒，並未傷害任何人，依其犯罪情節，若處
    以最低本刑七年有期徒刑，猶嫌過重，在客觀上足以引起一
    般同情，情輕法重，顯有情堪憫恕之處，檢察官亦認被告犯
    罪情節有情輕法重情形，本院爰依刑法第59條之規定酌量減
    輕其刑。又被告所科之刑有加重及減輕情形，應先加後減。
三、原審認被告犯罪事證明確，予以論罪科刑，固非無見。惟查
    被告犯罪情狀，有可憫恕之處，原審未斟酌刑法第59條之規
    定酌量減輕其刑，似有未洽。被告上訴雖無理由，但原判決
    有上開可議之處，應由本院撤銷改判。爰審酌被告竊取2瓶
    高粱酒，為防護贓物及脫免逮捕，竟持螺絲起脅迫店員，並
    兼衡其有多次竊盜前科、生活狀況，犯罪所得不多與犯罪後
    供認竊盜之態度等一切情狀，量處如主文第二項所示之刑。
四、扣案之上開磨成尖頭狀之鏍絲起子一支，係被告所有供犯罪
    用之物，業據其供明在卷，應依刑法第38條第1項第2款之規
    定宣告沒收。
據上論斷，應依刑事訴訟法第369條第1項前段、第364條、第299
條第1項前段，刑法第330條第1項、第47條第1項、第59條、第38
條第1項第2款，判決如主文。
本案經檢察官彭南雄到庭執行職務。
中    華    民    國   100    年    11    月    22    日
                  刑事第十七庭  審判長法  官  王炳梁
                                      法  官  陳世宗
                                      法  官  周明鴻
以上正本證明與原本無異。
如不服本判決，應於收受送達後10日內向本院提出上訴書狀，其
未敘述上訴之理由者並得於提起上訴後10日內向本院補提理由書
（均須按他造當事人之人數附繕本）「切勿逕送上級法院」。
                                      書記官  郭彥琪
中    華    民    國   100    年    11    月    22    日
附錄論罪科刑法條：
刑法第330條
（加重強盜罪）
犯強盜罪而有第 321 條第 1 項各款情形之一者，處 7 年以上
有期徒刑。
前項之未遂犯罰之。
刑法第321條
（加重竊盜罪）
犯竊盜罪而有下列情形之一者，處 6 月以上、5 年以下有期徒
刑，得併科新臺幣 10 萬元以下罰金：
一、侵入住宅或有人居住之建築物、船艦或隱匿其內而犯之者。
二、毀越門扇、牆垣或其他安全設備而犯之者。
三、攜帶兇器而犯之者。
四、結夥三人以上而犯之者。
五、乘火災、水災或其他災害之際而犯之者。
六、在車站、埠頭、航空站或其他供水、陸、空公眾運輸之舟、
    車、航空機內而犯之者。
前項之未遂犯罰之。